【裁判字號】    92,交聲更,2
【裁判日期】    920526
【裁判案由】    違反道路交通管理處罰條例聲明異議
【裁判全文】
臺灣新竹地方法院交通事件裁定                      九十二年度交聲更字第二號
    移
    異議人即
    受處分人  甲○○
右列受處分人因違反道路交通管理處罰條例案件，對於交通部公路總局新竹區監理所
新竹市監理站民國九十一年五月十四日竹監新五字第裁五一—Ｚ00000000號
之違反道路交通管理事件裁決書，聲明異議，經本院以九十一年度交聲字第六０號裁
定後，不服提起抗告，由臺灣高等法院以九十一年度交抗字第一一一０號裁定第一次
發回，本院裁定如左：
    主  文
原處分撤銷。
甲○○不罰。
    理  由
一、原代行處分機關交通部公路總局新竹區監理所新竹市監理站（下稱新竹市監理站
    ）裁決理由略以：聲明異議人即受處分人甲○○於民國九十一年三月十六日十六
    時四十五分許駕駛車號Ｓ６—６９１１號自小客車（汽車所有人為甲○○），於
    國道一號高速公路南向五十二公里二百公尺處，因「行駛路肩」，為國道公路警
    察局第一警察隊隊員陳義隆先生舉發無誤，因認其有違反道路交通管理處罰條例
    第三十三條第一項之規定，而予以裁決：罰鍰新臺幣三千元整等等。
二、受處分人即異議人聲明異議意旨則略以：異議人即受處分人甲○○於民國九十一
    年三月十六日十六時四十五分許，駕駛車號Ｓ６—６９１１號自小客車利用國道
    一號高速公路自台北返回新竹，行經南向五十二公里二百公尺處時，係行駛內側
    車道，絕無移送機關裁決書所稱行駛路肩之違規行為；何況行駛路肩不僅是危險
    行為，也會因有較多之小石子等不明物體，易打壞異議人之前開愛車，異議人在
    過去二十二年之駕駛經驗中，未有如此不明智之舉動；而移送機關來函所附公路
    警察局第一警察隊之書面說明，實令人失望且氣憤，蓋異議人確於九十一年三月
    十六日十六時四十五分許行經國道一號高速公路南向五十二公里二百公尺處，然
    所駕駛之車輛亦非贓車，何以執勤員警記下車牌、廠牌、顏色與勤務中心通訊員
    核對電腦資無誤，即可憑此作為開立罰單之證明？又倘異議人確有違規事實，警
    員為何不立即攔下或以紅旗指示停駛？本件並無積極證據證明異議人違規，異議
    人難以接受此荒唐不實之污控，爰依法聲明異議，並請准將原裁決處分撤銷等語
    。
三、(1)按違規事實應依證據認定之，無證據不得推定其違規事實；又不能證明受處分
    人違規或其行為不罰者，應諭知無罪之判決，道路交通管理處罰條例第八十九條
    、刑事訴訟法第一百五十四條、第三百零一條第一項，分別定有明文。又交通法
    庭認為聲明異議有理由者，應以裁定將原處分經聲明異議部分撤銷，並自為裁定
    ，道路交通案件處理辦法第二十條亦定有明文。(2)再認定不利於被告之事實，須
    依積極證據，苟積極證據不足為不利於被告事實之認定時，即應為有利於被告之
    認定，更不必有何有利之證據；且事實之認定，應憑證據，如未能發現相當證據
    ，或證據不足以證明，自不能以推測或擬制之方法，以為裁判基礎；而認定犯罪
    事實所憑證據，雖不以直接證據為限，間接證據亦包括在內；然而無論直接或間
    接證據，其為訴訟上之證明，須於通常一般之人均不致有所懷疑，而得確信其為
    真實之程度者，始得據為有罪之認定，若其關於被告是否犯罪之證明未能達此程
    度，而有合理性懷疑之存在，致使無從形成有罪之確信，根據「罪證有疑，利於
    被告」之證據法則，即不得遽為不利被告之認定，亦分別有最高法院三十年上字
    第八一六號、四十年台上字第八六號、七十六年台上字第四九八六號等判例可資
    參照。(3)汽車行駛於高速公路或設站管制之道路，而不遵管制之規定者，處汽車
    駕駛人新臺幣三千元以上六千元以下罰鍰。次按，在高速公路執勤之公路警察，
    發現汽車駕駛人違反交通管理事件，當場不能或不宜攔截掣單舉發者，除依違反
    道路交通管理事件統一裁罰標準及處理細則第二十三條規定辦理外，遇有在路肩
    行駛之情形，得逕行舉發，高速公路交通管制規則第二十六條第二項第四款亦載
    有明文。惟無論係當場攔截掣單舉發或逕行舉發，均必須駕駛人主觀上有行駛路
    肩之決意並進而於路肩駕駛之行為，客觀上亦確有在高速公路上行駛路肩之情形
    ，始與該條款之規定相符，倘若未有確切之證據可證明行為人有於高速公路上行
    駛路肩之事實，即與該規定之要件不符。
四、移送機關認異議人甲○○有「行駛路肩」之行為，無非係以舉發違反道路交通管
    理事件通知單及舉發單位即內政部警政署國道公路警察局第一警察隊之函覆書函
    為其依據。
五、訊據異議人甲○○則堅詞否認有何上開違規之事實，辯稱：民國九十一年三月十
    六日十六時四十五分許，我雖有駕駛車號Ｓ６—６９１１自小客車行經國道一號
    高速公路南向五十二公里二百公尺處，但當時我沒有行駛路肩，而是行駛於最內
    側車道；此外，高速公路上違規為何未有拍照舉證？又當日係星期六週末假日，
    車流量大，時速僅二、三十公里，如果我確有違規，警員何不當場將我攔下？警
    察開立罰單及裁決所據以裁處罰鍰，與實情不符等語。經查：
（一）本件新竹市監理站於九十一年五月十四日所為之竹監新五字第裁五一—Ｚ00
      000000號之違反道路交通管理事件裁決書，係依據內政部警政署國道公
      路警察局公警局交字第Ｚ00000000號舉發違反道路交通管理載通知單
      上所載：警員取締聲明異議人於九十一年三月十六日十六時四十五分，在中山
      高南向五十二公里處行駛路肩，以及舉發單位即內政部警政署國道公路警察局
      第一警察隊之函覆：(1)本隊巡邏隊員於違規時地發現Ｓ６—６９１１號車違規
      行駛國道一號公路南向五十二點二公里處路肩，該車見警車隨即切入中內車道
      行駛，因當時車流量大，不宜當場攔查，執勤隊員乃記下該車號牌、廠牌、顏
      色通報勤務指揮中心，經勤務中心通訊員核對電腦車籍資料無誤後，始依高速
      公路交通管制規則第廿六條規定逕行舉發，本隊舉發核無不當。(2)本案係現場
      發現不宜當場攔車而逕行舉發，依上開法條規定無需照片，惟舉發過程均經嚴
      格控管。因認異議人違反規定所裁決，此合先敘明。
（二）本件異議人即受處分人於上開時地確有駕駛上開車輛行經國道一號高速公路南
      向五十二公里二百公尺處，已據異議人陳明在卷，亦有證人即異議人之妻魯佩
      華於本院訊問時證稱詳實；次按，當時舉發過程係由執勤警員在同路段南向五
      十二公里二百五十公尺路肩之警車內，發現車號Ｓ６—６９１１自小客車行經
      同路段南向五十公里二百公尺處時行駛路肩，並於看到警車後馬上切進中內車
      道，也就是內側車道右邊第一個車道，該路段南向是四線車道，因當時車流量
      很大，攔下來危險，於是記下該車「紅色跑車、車牌」之資料以無線電與勤務
      中心聯絡，經勤務中心核對電腦車籍資料無誤後，始依規定逕行舉發等情形，
      亦經證人即當時取締異議人之警員陳義隆於本院前次訊問時證述明確。然茲有
      疑義者，蓋異議人於上開時、地是否確有「行駛路肩」之行為？本院基於以下
      理由認當時執勤警員所認定之情節與事實不盡相同，而與道路交通管理處罰條
      例之處罰規定不相符合：
  １、依證人即當時執行勤務並逕行舉發本件違規事件之國道公路警察局第一警察隊
      隊員陳義隆於本院前次訊問時證稱：我當時在國道高速公路南下五十二公里二
      百五十公尺處，當時我在警車裡，警車停在路肩，當時該路段塞車，時速二、
      三十公里，警車是固定停著的，我在取締違規，當時Ｓ６—６９１１車輛行經
      南下五十公里二百公尺處，我看見該車行駛路肩，該車看到警車馬上切進中內
      車道，也就是最內側車道右邊第一個車道，該路段下是四線道，我當時有注意
      到那部車是紅色跑車，我還下車看，但沒有攔他，因為當時車流量很大攔他下
      來危險等語明確（見本院九十一年度交聲字第六０號《下稱第六０號》卷宗第
      三十五頁、第三十六頁），依證人陳義隆之陳述可知該路段當時係呈塞車狀況
      加以時速緩慢，且警員係在離執勤地點二公里外即已發現異議人有違規行駛路
      肩之情形，衡情，當時坐在車內之警員應即可步出警車外，輕易攔下該車並當
      場開立違規通知單，客觀上應無當場不能或不宜攔截掣單舉發之情形，然警員
    竟未下車以取締攔停該車並立即處理，卻選擇事後較易引起爭議之逕行舉發方
      式開立違規通知單，其處置方式已有本末倒置之嫌？而有可疑？再警員當時執
      勤之停車位置與異議人之違規地點相距已有二公里之遙，其視線所及是否能自
      該地點清楚看到二公里以外異議人違規之情形，亦顯有疑義；且嗣後證人陳義
      隆於本院訊問時亦證稱：「（問：你當時在中山高南下五十二公里二百五十公
      尺處的警車內，可以看到兩公里外的車子行駛路肩的情形？）沒有那麼遠」、
      「（問：可以看多遠？）頂多可以看到五百公尺。」等語明確（見本院九十二
      年交聲更字第二號卷宗，九十二年四月十五日訊問筆錄）。由此亦可知，證人
      即當時執行勤務並逕行舉發本件違規事件之警員陳義隆於本院前次訊問時所為
      之取締本件違規情形所為之證詞顯與事實不相符合而有悖常理，是其所為之證
      詞尚有疑義，而不可採信。
  ２、又證人陳義隆於本院前次訊問時亦證稱：「（問：這路段到底是幾線道？）四
      線道」、「（問：．．．異議人的車是如何切入中內車道？）他趁有空隙時從
      路肩切入最外側車道，再從最外側車道切入中外車道，再利用空隙從中外車道
切入中內側車道，切入進中內車道時已經與警車平行」等語明確（見本院第六
      ０號卷宗第三十八頁），然參以內政部警政署國道公路警察局第一警察隊九十
      一年九月十日公警國一刑璋字第０九一００一三０八一號函暨所附之實地拍攝
      照片八幀清楚顯示（見本院第六０號卷宗第五十九頁至六十三頁）：國道一號
      高速公路南向五十公里二百公尺至機場系統交流道（約五十一公里七百公尺）
      之主線車道均為四線道（分別為內側車道、中內車道、中外車道、外側車道）
      ，自機場系統交流道後主線車道縮減為三線車道（分別係內側車道、中線車道
      、外側車道），至五十二公里二百公尺處仍為三線車道之情，則異議人於違規
      行駛路肩連續變換三個車道後，應係進入內側車道，而非如證人陳義隆所稱在
      中內車道，是亦可證證人上開所稱異議人當時車輛乃進入中內車道之情，亦與
      事實不相符合，其證詞已甚有疑問。
  ３、再當時在上開時地與證人陳義隆一同執勤之國道公路警察局第一警察隊泰山分
      隊主管林國祥，於本院前次訊問時亦證稱：對於本件違規事件當時之情事毫無
      印象等情，則何以當時與林國祥同在車內執勤之警員陳義隆卻能證稱確有從車
    內後照鏡清楚看見異議人違規行駛路肩之情？是可證證人陳義隆之證詞實有質
      疑？而無法信為真實，是證人陳義隆之證詞實無法對異議人是否確有於上開時
      地行駛路肩之行為加以證明。
六、綜上所述，異議人所駕駛之車輛於前開時間雖確有行經前開路段，但客觀上尚難
    有證據足以證明其有行駛路肩之行為，是本院認異議人未有上開道路交通管理處
    罰條例所定之行為，其所辯應可採信。此外，復查無其他積極證據足資證明異議
    人有其他行駛路肩之情，證諸上開法條規定及判例意旨，自應為有利於異議人之
    認定。從而，原處分機關逕依道路交通管理處罰條例第三十三條第一項規定，裁
    處三千元罰鍰，即有未洽，應認為本件聲明異議人之異議即有理由，自應將原處
    分予以撤銷，另行諭知聲明異議人不罰之處分。
七、依道路交通案件處理辦法第二十條前段，裁定如主文。
中      華      民      國    九十二    年      五      月    二十六    日
                                  臺灣新竹地方法院交通法庭
                                      法  官  馮  俊  郎
右正本證明與原本無異。
如不服本裁定，應於裁定送達後五日內向本院提出抗告狀。
                            書記官  鄧  雪  怡
中      華      民      國    九十二    年      五      月    二十六    日


司法院資訊處製作；財團法人民間司法改革基金會備份。
